臺灣新北地方法院民事判決
109年度訴字第3459號
原      告
即反訴被告  陳丕州  
訴訟代理人  黃柏嘉律師
            王秉信律師                      
被      告  
即反訴原告  陳清其  

訴訟代理人  楊延壽律師                    
複代理人    李冠衡律師
上列當事人間請求返還不當得利等事件，經本院於民國110年12
月21日言詞辯論終結，判決如下：
    主  文
原告之訴及假執行之聲請均駁回。
訴訟費用由原告負擔。
反訴原告之訴及假執行之聲請均駁回。
反訴訴訟費用由反訴原告負擔。
    事實及理由
甲、本訴部分
壹、程序部分
    按訴狀送達後，原告不得將原訴變更或追加他訴，但有下列
    各款情形之一者，不在此限：二、請求之基礎事實同一者；
    三、擴張或減縮應受判決事項之聲明者；原告於判決確定前
    ，得撤回訴之全部或一部，但被告已為本案之言詞辯論者，
    應得其同意；訴之撤回，被告於期日到場，未為同意與否之
    表示者，自該期日起，10日內未提出異議者，視為同意撤回
    ，民事訴訟法第255 條第1 項但書第2 款、第3 款、第262 
    條第1 項、第4 項定有明文。原告起訴時主張告應依民法第
    179條規定依應繼分比例返還租金收益新臺幣（下同）102萬
    5,000元、補償費14萬2,475元，共計116萬7,475元，嗣於民
    國110年1月26日言詞辯論期日以言詞撤回補償費請求部分，
    並減縮聲明為請求被告給付102萬5,000元（見訴字卷第95頁
    ），被告於期日到場，未為同意與否之表示，且未於10日內
    提出異議，視為同意原告之撤回，合先敘明。
貳、實體部分
一、原告起訴主張：
　㈠門牌號碼新北市○○區○○○○街00巷○0號、臨30號、臨56號房屋
    （下稱臨8號、臨30號、臨56號房屋，並合稱系爭房屋），
    原為兩造之父親陳日春所有，陳日春已於97年11月20日死亡
    ，繼承人為兩造及訴外人陳慶鴻、陳丕濤、陳文得、陳妍惠
    （下稱陳慶鴻等4人）。陳日春生前即將系爭房屋分別出租
    予訴外人王素香、洽德通運股份有限公司（下稱洽德公司）
    、光能企業有限公司（下稱光能公司），每月租金均為5萬
    元，於陳日春死亡後，系爭房屋因均尚有租約存續，陳妍惠
    罹患精神疾病等因素致無法為遺產分割，被告迺未待全體繼
    承人同意，逕將系爭房屋於租期屆滿後繼續出租予王素香等
    人並收取租金，直至因配合新北市政府市地重劃案，而將系
    爭房屋全數拆除完畢為止，計至101年4月止，租金共計615
    萬元，被告並未將租金收益分配予其他共有人。
　㈡繼承所得之財產固屬遺產而為繼承人公同共有，然公同共有
    物之管理行為尚須依民法第828條準用第820條規定，以共有
    人過半數及（潛在）應有部分合計過半數之同意為之，未依
    該程序所為管理行為，由部分共有人收取超過潛在應有部分
    之租金應屬不當得利，對受損害之共有人應負返還義務。系
    爭房屋於陳日春死亡後，被告未經全體共有人同意即逕為管
    理，並向各承租人收取租金，未依應繼分比例分配予各繼承
    人，自應就其超過應有部分之範圍對其他共有人負不當得利
    返還義務，故原告依應繼分比例6分之1計算，爰依民法第17
    9條規定請求被告返還不當得利102萬5,000元等語。
　㈢並聲明：⒈被告應給付原告102萬5,000元，及自起訴狀繕本送
    達翌日起至清償日止，按週年利率5%計算之利息。⒉願供擔
    保，請准宣告假執行。
二、被告則以：
　㈠依原告提出租金支票簽收紀錄，被告僅取得王素香簽發支票1
    張5萬元、洽德公司簽發支票4張共20萬元、光能公司簽發支
    票3張共15萬元，縱加計原告提出系爭房屋租約各1年，共計
    180萬元，加總後僅196萬5,000元，並非原告所稱615萬元。
    又王素香簽發支票原係由陳文得簽收，被告僅簽收發票日為
    98年9月30日支票1張，因陳妍惠本由陳日春照顧，陳日春死
    亡後原由陳文得自願擔任照護工作，兄弟間約定以王素香開
    立支票作為照護費用，陳文得照顧9個月後，表示照護費用
    要提高至每月10萬元，因被告與其他兄弟無法認同，乃決議
    由被告接手照顧，被告乃簽收前開98年9月30日支票，後續
    亦由被告與王素香續訂租約，原告就此過程避而不談，而主
    張係被告不當得利，有違基本人情義理。
　㈡陳日春所留遺產除系爭房屋外，尚有同巷臨28號、臨32號房
    屋，且臨56號房屋為2層樓，鄰近土地尚有163號房屋，除系
    爭房屋出租他人外，其餘前開房屋歷來由原告及陳文得、陳
    慶鴻、陳丕濤所占有使用，僅有被告、陳妍惠未占有使用，
    故在市地重劃未完成、遺產尚未分割前，始由被告分管臨30
    號、臨56號1樓房屋，臨8號房屋則作為陳妍惠照顧費用，以
    資衡平，此分管約定雖無書面，但各共有人實際上議定使用
    範圍，對各自占有管領之部分互相容忍，對於他共有人使用
    、收益各自占有之土地未予干涉，應認有默示分管契約之存
    在，被告依分管約定收取租金自無不當得利可言等語，資為
    抗辯。
　㈢並聲明：⒈如主文第1項所示。⒉如受不利判決，願供擔保免為
    假執行之宣告。
三、本院之判斷：
    原告主張其與被告均為陳日春之繼承人，被告就兩造繼承之
    系爭房屋逕為管理，未將收取之租金依應繼分比例分配予各
    繼承人受有不當得利，應返還原告依應繼分比例6分之1可取
    得之102萬5,000元等語，被告固未否認有出租且未分配租金
    予原告之事實，然就其是否受有不當得利，則以前揭情詞置
    辯。是本件兩造爭執所在厥為：㈠被告是否未經各共有人同
    意將系爭房屋出租？㈡被告未將租金分配予原告，是否受有
    不當得利？經查：
　㈠被告是否未經共有人同意出租系爭房屋部分：
　⒈原告雖提出被告以其名義分別與王素香、洽德公司、光能公
    司就臨8號、臨30號、臨56號1樓房屋簽訂租約各1份，以及
    被告簽收租金支票資料等件為佐（見重司調字卷第25頁至第
    50頁），且王素香、洽德公司於陳日春過世後，係將租金繳
    給被告至100年10月底拆遷為止，有王素香、洽德公司函覆
    本院陳報狀各1份等件在卷可稽（見訴字卷第187頁至第203
    頁、第309頁），可見被告於陳日春死亡後，確有以個人名
    義將系爭房屋出租並收取租金之事實。
　⒉然觀諸原告提出之99年9月28日授權書（下稱系爭授權書，見
    訴字卷第103之2頁），其上記載：「茲同意於先父之遺產尚
    有辦理繼承程序及完成分割前，為避免原有租約之法律關係
    義務關係不明確，損及全體繼承人之權益，爰就台北縣○○市
    ○○○○街00號、58巷8號、58巷30號等房屋之出租管理，全權
    委任長兄陳清其先生處理洽定租約、代收租金等一切相關事
    宜，並由租金收入代支地價稅、房屋稅、墓園管理費等必要
    開支，日後俟遺產分割時，再依協議內容進行清算、找補及
    分配。恐口無憑，特立此書。」並由被告及陳慶鴻等4人簽
    署，且證人陳慶鴻於本院證稱：我有同意這份授權書的內容
    ，被告說有很多開銷要用租金來付，我們有簽的都有同意等
    語（見訴字卷第237頁），證人陳丕濤於本院證稱：我有在
    授權書上面簽名，我也同意這樣的內容，被告會在之前就先
    簽收支票，我覺得是因為父親剛過世需要有人處理租約的事
    等語（見訴字卷第243頁），證人陳文得於本院證稱：這份
    授權書是我簽名的，父親過世後留下來的租金支票我也不想
    保管，所以才由被告簽收，當初因為被告說租客要有授權書
    才願意簽授權書，所以才請我們簽授權書，之後還要再結算
    找補等語（見訴字卷第247頁），原告亦自承未於前開授權
    書上簽名，乃因授權書最末另手寫記載與內容無關之「受贈
    人：陳昱廷（即被告長子）」之故（見訴字卷第101頁），
    可見被告提出系爭授權書時，關於系爭房屋租約於陳日春死
    亡後由被告全權處理簽訂租約、收取租金等事宜，係經包含
    原告在內之全體繼承人所同意，原告僅因不同意系爭授權書
    下方另以手寫加註「受贈人：陳昱廷」部分乃拒絕簽署而已
    ，尚不影響原告就系爭授權書手寫記載「受贈人：陳昱廷」
    以外內容係屬同意之認定。　
　⒊按共有物之管理，除契約另有約定外，應以共有人過半數及
    其應有部分合計過半數之同意行之。但其應有部分合計逾3
    分之2者，其人數不予計算，民法第820條第1項定有明文。
    前開規定依同法第828條第2項於公同共有關係準用之。被告
    就系爭房屋之出租及收取租金乃經原告及陳慶鴻等4人同意
    ，如前所述，縱認原告因系爭授權書手寫加註「受贈人：陳
    昱廷」而有不同意系爭授權書全部內容之意思，被告及陳慶
    鴻等4人之應繼分比例已達6分之5，依前開規定，其等仍可
    決定系爭房屋由被告出租並收取租金之管理事務，故被告係
    取得全體共有人之同意或多數決同意，而將系爭房屋出租他
    人並收取租金，並非未得共有人之同意下逕自出租。至於被
    告雖抗辯其與全體共有人有分管協議，由其分管系爭房屋並
    收取租金云云，然證人陳慶鴻證稱：我們兄弟各自都有自己
    的公司，父親在世的時候我們已經開始使用房屋，父親當時
    都沒有講話，這樣的使用狀況從父親生前一直延續到現在等
    語（見訴字卷第238頁），證人陳文得證稱：父親在世的時
    候就是這樣子讓我們使用，我們兄弟只是延續這樣的使用狀
    態等語（見訴字卷第248頁），證人陳丕濤則證稱：我的理
    解系爭房屋有超過被告應得之持分，被告應該要就超過持分
    的部分拿出來分配給其他兄弟等語（見訴字卷第243頁），
    或係稱其等使用陳日春所留房屋乃延續陳日春生前默示同意
    所為，或係稱被告收取系爭房屋租金有超過被告應繼分比例
    ，均無從認定兩造及陳慶鴻等4人間有成立默示分管契約關
    係。惟被告雖非基於共有人間分管協議而出租系爭房屋，然
    並非免除原告應就其主張被告未得共有人之同意而逕自出租
    系爭房屋乙節之舉證責任，故被告之抗辯固非可採，
　　無從據此即認原告之主張為屬有據。
　㈡被告未分配租金是否受有不當得利部分：
　　被告乃因系爭授權書而得出租系爭房屋並收取租金，故其受
    領共有人交付之租金自非無法律上之原因。至於被告固依系
    爭授權書約定負有「日後俟遺產分割時，再依協議內容進行
    清算、找補及分配」義務，即被告雖先行收取租金，但於遺
    產分割後仍需找補，惟被告前曾提出計算書1份進行結算（
    見訴字卷第253頁至第259頁），證人陳丕濤則證稱：土地持
    分沒有依照遺囑來分配，被告之前提的計算書都要重算等語
    （見訴字卷第246頁），證人陳文得亦證稱：計算書是被告
    拿出來的，我沒有仔細看，我不曉得被告怎麼算的，沒有辦
    法說同不同意等語（見訴字卷第251頁），可見兩造及陳慶
    鴻等4人迄今尚未全體協議為遺產分割後之清算及找補，仍
    難認定被告收取之租金已逾其清算後應受分配之數額而受有
    不當得利，故原告主張被告未依應繼分比例分配租金受有不
    當得利，並請求被告返還不當得利102萬5,000元，應非有據
    。
四、綜上所述，被告乃基於系爭授權書而出租系爭房屋並收取租
    金，且迄今共有人間尚未完成遺產分配之清算、找補，故被
    告未分配租金予原告並非無法律上之原因受有利益。從而，
    原告依民法第179條不當得利規定請求被告返還租金收益102
    萬5,000元及遲延利息，為無理由，應予駁回。又原告之訴
    既經駁回，其假執行之聲請亦失所附麗，應併予駁回。　　
乙、反訴部分
一、反訴原告即被告（下稱被告）起訴主張：
　㈠被告因身為家中長子，就家中應辦事項均肩負使命，系爭房
    屋於辦理繼承及地上物拆除前，即98年至101年間之房屋稅
    、地價稅共計高達102萬2,523元，均係被告先行墊繳，被告
    原擬於共有土地出售時再行會算，不意反訴被告即原告（下
    稱原告）竟編造不實情節向被告請求返還不當得利，實令人
    感慨，爰依不當得利之法律關係請求原告返還按其應繼分6
    分之1應負擔之稅金即17萬420元等語。
  ㈡並聲明：⒈被告應給付原告17萬420元，及自民事答辯暨反訴
    起訴狀繕本送達翌日起至清償日止，按週年利率5%計算之利
    息。⒉願供擔保，請准宣告假執行。
二、原告則以：
  ㈠原告不爭執被告提出之地價稅及房屋稅單為被告所繳納，有
    無協議或為何由被告繳納需再釐清等語，資為抗辯。
　㈡並聲明：如主文第3項所示。
三、本院之判斷：
　　被告主張其代墊系爭房屋自98年至101年間房屋稅、地價稅
    共計102萬2,523元等語，雖據其提出房屋稅及地價稅繳款書
    為佐（見訴字卷第51頁至第83頁），然系爭授權書記載系爭
    房屋「全權委任長兄陳清其先生處理洽訂租約、代收租金等
    一切相關事宜，並由租金收入代支地價稅、房屋稅、墓園管
    理費等必要開支」等語，可知被告獲授權簽訂系爭房屋租約
    及收取租金，然亦需以代收支租金代支相關稅捐，故原告未
    依其應繼分比例繳納房屋稅、地價稅，係基於系爭授權書之
    故，並非無法律上之原因。又兩造及陳慶鴻等4人間就遺產
    分配之清算、找補尚未完成，如前所述，難認定原告未依其
    應繼分比例繳納房屋稅、地價稅，已逾其應受分配之數額而
    受有不當得利，故被告主張原告未依應繼分比例繳納房屋稅
    、地價稅受有不當得利，並請求原告返還不當得利17萬420
    元，應非有據。
四、綜上所述，原告乃基於系爭授權書而未繳納系爭房屋之地價
    稅及房屋稅，且迄今共有人間尚未完成遺產分配之清算、找
    補，故原告未繳納前開稅捐並非無法律上之原因受有利益。
    從而，被告依民法第179條不當得利規定請求原告返還租金1
    7萬420元及遲延利息，為無理由，應予駁回。又被告之反訴
    既經駁回，其假執行之聲請亦失所附麗，應併予駁回。　　
丙、本件事證已臻明確，兩造其餘之主張、陳述暨攻擊防禦方法
    與證據，經本院斟酌後，認與本件判決結果已不生影響，故
    不一一加予論述，附此敘明。
丁、據上論結，原告之訴、被告之反訴均無理由，依民事訴訟法
    第78條，判決如主文。　　
中　　華　　民　　國　　111 　年　　1 　　月　　18　　日
                  民事第四庭    法　官　莊佩頴
以上正本係照原本作成
如對本判決上訴，須於判決送達後20日內向本院提出上訴狀。如
委任律師提起上訴者，應一併繳納上訴審裁判費。
中　　華　　民　　國　　111 　年　　1 　　月　  18 　日
                            書記官　李瑞芝